---
title: "TP Apprentissage statistique : modelisation non-paramétrique par des fonctions B-splines"
author: "Fouad AFANE, Emilie GALLAND, Léo BRENDLE"
date: "Décembre 2025"
output:
  html_document:
    df_print: paged
---

```{r setup, include=FALSE}
knitr::opts_chunk$set(echo = TRUE)
```

## Introduction

L'objectif de ce TP est de modéliser le prix des appartements à Varsovie en utilisant des méthodes non paramétriques.

```{r warning=FALSE, message=FALSE}
require(HRW)
data(WarsawApts)
str(WarsawApts)
```

Les variables sont les suivantes : 

- **surface** : surface en mètres carrés  
- **district** : district (variable facteur à 4 modalités)  
- **n.rooms** : nombre de pièces  
- **floor** : étage  
- **construction.date** : année de construction  
- **areaPerMzloty** : prix au mètre carré (variable à prédire)

## Prédiction avec une seule variable explicative

Pour commencer, on veut modéliser le prix des appartements en fonction d'une seule variable. Pour choisir la plus adaptée, traçons le prix des appartements en fonction des différentes variables.On considère que l'on dispose de 4 variables explicatives quantitatives et une variable qualitative (district), que l'on va écarter de l'étude pour le moment.

```{r, message=FALSE}
library(ggplot2)
library(patchwork)

p1 <- ggplot(WarsawApts, aes(x = Surface, y = areaPerMzloty)) +
  geom_point(color = "red", alpha = 0.5) +
  labs(title = "Prix ~ Surface",
       x = "Surface (m²)", y = "Prix au m²")

p2 <- ggplot(WarsawApts, aes(x = n.rooms, y = areaPerMzloty)) +
  geom_point(color = "blue", alpha = 0.5) +
  labs(title = "Prix ~ Nb chambres",
       x = "Nombre de chambres", y = "Prix au m²")

p3 <- ggplot(WarsawApts, aes(x = floor, y = areaPerMzloty)) +
  geom_point(color = "darkgreen", alpha = 0.5) +
  labs(title = "Prix ~ Étage",
       x = "Étage", y = "Prix au m²")

p4 <- ggplot(WarsawApts, aes(x = construction.date, y = areaPerMzloty)) +
  geom_point(color = "purple", alpha = 0.5) +
  labs(title = "Prix ~ Année construction",
       x = "Année de construction", y = "Prix au m²")

(p1 | p2) /
(p3 | p4)


```


```{r}

```




